臺灣高等法院民事判決　　　　　　　　　　　　　　九十二年度重上字第五八六號
　　上　訴　人　臺灣機械股份有限公司
　　法定代理人　廖康雄
　　訴訟代理人　廖忠信律師
　　複代理人　　周文哲律師
　　訴訟代理人　江筆榮
　　被上訴人　　臺北市政府工務局養護工程處
　　法定代理人　羅俊昇
　　訴訟代理人　王惠光律師
當事人間給付工程款等事件，上訴人對於中華民國九十二年九月二十六日臺灣臺北地
方法院九十一年度重訴字第二三二八號第一審判決提起上訴，本院於九十三年九月二
十一日言詞辯論終結，判決如下：
    主      文
原判決關於駁回上訴人後開第二項之訴部分，及該部分假執行之聲請，並訴訟費用之
裁判均廢棄。
被上訴人應給付上訴人新台幣伍佰柒拾貳萬柒仟柒佰伍拾元，及自民國九十一年十月
十九日起，至清償日止，按週年利率百分之五計算之利息。
其餘上訴駁回。
第一、二審訴訟費用，由被上訴人負擔二分之一，餘由上訴人負擔。
本判決命被上訴人給付部分，於上訴人以新台幣貳佰萬元為被上訴人預供擔保後得假
執行，但被上訴人如於假執行標的物拍定或變賣前以新台幣伍佰柒拾貳萬柒仟柒佰伍
拾元為上訴人預供擔保，得免為假執行。
    事實及理由
一、本件上訴人主張：兩造於民國八十八年十一月十六日訂立「台北市政府工務局養
    護工程處財物採購合約」，由伊承攬被上訴人大直抽水站抽水機更新工程（下稱
    系爭大直工程），約定完工期限為八十九年六月七日，嗣因應被上訴人防汛要求
    ，且因被上訴人未於所提供之「傳統式抽水機剖面圖」上標明有「地樑」存在，
    致伊增加工期三十八日，該工程依法應以八十九年七月十五日為完工日，伊於八
    十九年七月十日完工試運轉，已提早五日完工，惟被上訴人竟以伊逾期完工為由
    ，拒絕給付工程尾款新台幣（下同）二百十一萬五千六百元及因地樑增加工期
    與成本之追加費用三十二萬六千元。另兩造於八十八年十一月二十日再訂立「
    台北市政府工務局養護工程處財物採購合約」，由伊承攬被上訴人「圓山抽水站
    動力排水出口改善工程（機電部分）」（下稱系爭圓山工程），因被上訴人要求
    分階段施工及受油槽土建工程影響，致增加工期約八十日，伊於八十九年六月十
    六日向被上訴人申報系爭工程完工，被上訴人並於八十九年六月二十日辦理會試
    運轉，嗣伊多次催請被上訴人辦理驗收，被上訴人迄九十年五月十八日始辦理驗
    收，詎被上訴人復以伊逾期完工為由，拒絕給付系爭圓山工程尾款七百六十八
    萬一千八百元及追加費用四十二萬四千八百二十五元。為此，本於兩造間前揭
    二件工程之承攬契約之法律關係，請求被上訴人給付上開至項共一千零五十
    四萬八千二百二十五及法定遲利息等語。原審為上訴人全部敗訴之判決，上訴人
    上訴聲明為：(一)原判決廢棄。(二)被上訴人應給付上訴人一千零五十四萬八千二百
    二十五元，及自本起訴狀繕本送達翌日即民國九十一年十月十九日起至清償日止
    ，按年息百分之五計算之利息。(三)並願供擔保，請准宣告假執行。
二、被上訴人則以：系爭大直工程預定完工期限為八十九年六月七日，上訴人於八十
    九年七月七日將機組裝置完成，達到抽水之目標，迄至八十九年七月十三日、十
    四日才在工地現場辦理抽水機現場測試運轉，在八十九年七月二十一日完成教育
    訓練，八十九年七月二十七日完成壓力箱涵渠道淤泥清除，八十九年七月二十八
    日完成舊有機組裝箱點交、八十九年八月一日點交備品零件、八十九年九月一日
    才點交工程簡介及施工錄影帶，工程逾期八十六天，因此而扣款，伊並未同意增
    加工期三十八日。另系爭圓山工程預定完工期限為八十九年四月三十日，惟上訴
    人迄至八十九年五月四日始於工廠試車、八十九年六月二十一日始完成教育訓練
    計劃、八十九年六月二十日、二十八日圓山站抽水機現場測試功能正常、八十九
    年七月十九日始點交特殊工具及備品等、八十九年七月二十五日點交舊有機組設
    備，直到八十九年九月一日才點交工程簡介五百份及工程錄影帶，總逾期天數為
    一百二十四天。至上訴人聲請就圓山抽水站工程辦理追加工程，伊於九十年十月
    五日及九十年十二月十八日已函覆「不同意辦理追加」，且追加工程係因為上訴
    人未清理水井雜物，致使抽水機於運作測試時吸入鐵板，而導致費用增加，上訴
    人已逾期完工，伊依約予以扣款，並無不當等語，資為置辯。並於本院答辯聲明
    ：駁回對造之上訴，並願供擔保，請准免為假執行。
三、查上訴人主張兩造於八十八年十一月十六日訂立系爭大直工程合約，約定完工期
    限為八十九年六月七日，上訴人已完工，惟被上訴人竟以上訴人逾期完工為由，
    拒絕給付工程尾款二百十一萬五千六百元及追加費用三十二萬六千元，及兩造另
    於八十八年十一月二十日另立系爭圓山工程，被上訴人亦以上訴人逾期完工及不
    同意上訴人追加工程為由，拒絕給付之工程尾款七百六十八萬一千八百元及追加
    費用四十二萬四千八百二十五元等事實，業據提出系爭大直工程、圓山工程合約
    書各一份、附件設備規範書、被上訴人工程結算驗收證明書、工程費結算書等件
    為證（見原審卷第十六頁至第三三頁、第四四頁至第四五頁、第四七頁至六五頁
    ），並為被上訴人所不爭執，上訴人此部分之主張，自堪信為真實。
四、上訴人主張系爭大直工程、圓山工程二件工程，所增加之工期係非可歸責於上訴
    人事由，其業已如期完工，並交付被上訴人運轉操作，並無逾期情事，且因此產
    生之增加工程費用，自應由被上訴人負擔云云，惟為被上訴人所否認，是本件兩
    造主要之爭執，厥為系爭大直工程、圓山工程二件工程有無逾期完工，及兩造有
    無追加工程之合意而追加工程。茲分述如下：
  甲、系爭大直工程逾期完工部分：
  (一)兩造於八十八年十一月十六日訂立系爭大直工程合約，約定完工期限為八十九年
    六月七日（見原審卷第一一五頁）為兩造所不爭，而上訴人主張其係於八十九年
    七月十日始完工交付被上訴人，則其完工日期顯在約定完工日期之後，被上訴人
    抗辯上訴人逾期完工，即非無據。上訴人雖主張其因應被上訴人防汛要求及因被
    上訴人所提供之「傳統式抽水機剖面圖」上，未標明有「地樑」存在，致伊增加
    工期三十八日，該增加之工期，自不可歸責於上訴人，系爭大直工程應以八十九
    年七月十五日為完工日，伊並未逾期云云。然為被上訴人所否認，上訴人自應就
    此有利於己之事實，負舉證之責。經查：上訴人主張其於八十九年四月十四日
    即向被上訴人要求進站施工，為被上訴人以防汛為由拒絕，然為被上訴人否認，
    且上訴人亦未提出證據證明。至上訴人所提出八十九年四月二十日會議記錄，其
    中就系爭大直工程僅記載：上訴人應於四月二十四日拆卸舊有機組，五月七日完
    成平台安裝，五月二十日廠內試車完成，五月三十日工地試車完成，有該會議決
    議可稽，其內並無防汛延期之語（見原審卷第一六○頁）。另證人即上訴人原員
    工卓冀雄雖到庭證稱上訴人確有因防汛之故而應被上訴人要求延期施工等語（見
    本院卷第七六頁），惟其證言與證人即負責大直工程之被上訴人員工李世奎（原
    名李文堂）證述：新的抽水機必須經過廠試後，才可以安裝，但因四月二十三日
    之前他們的新機器還沒有經過廠試，所以我們不同意他們先拆除舊機器等語（見
    本院卷第七六頁）不符，則上訴人之延期施工究為應被上訴人防汛要求，或係其
    尚未完成新機器之廠試，即有疑義，況證人黃武雄證稱就系爭大直工程、圓山工
    程，被上訴人均無同意上訴人延期等語（見原審卷第一七○頁、本院卷第七三頁
    ），是證人卓冀雄上開之證言，尚難採為有利上訴人之證據。關於地樑與抽水
    機衝突部分，經查被上訴人所提供之「傳統式抽水機剖面圖」上，雖未標明有「
    地樑」存在，惟查系爭大直工程之抽水機工程係屬量身定作性質，其規格大小及
    安裝地點，均由被上訴人指定，且新機組較舊機組小，安裝時需配合舊機組之管
    線等情，迭據被上訴人陳明在卷，上訴人就此亦不爭執，且自承因需配合原有管
    線，故於裝設時需將新機組偏移若干，致碰到地樑等語（見本院卷第一○七頁）
    ，則新機組既需配合原有管線安裝，上訴人於設計時自應先就系爭大直工程現場
    情況為詳細之調查，此觀之兩造契約所附之設備規劃（為契約之一部份）第一章
    第五節工地調查，就有規定「投標商務請對工地及周圍之環境，作審慎而周詳之
    調查」（見原審卷第一二○頁），且第一章第十節第六款亦約定：「承包商須仔
    細複驗並比較合約文件，並對該文件中一切數據予以核對及求證，如發現前後不
    符、錯誤或偏差．．．．，不得據以要求延長合約期限」可知（見原審卷第五六
    頁），上訴人自難執被上訴人未於「傳統式抽水機剖面圖」上標明地樑存在，主
    張延長工期。況該地樑於現場地面雖不能以肉眼觀之，但可經由抽水井底下之檢
    視孔而得知地樑之存在，亦據證人李文奎證述在卷（見本院卷第七五頁），且有
    被上訴人提出之相片可按（見九四頁），上訴人既負有調查現場義務，其至現場
    調查即可知有地樑存在，且其若發現被上訴人交付文件有錯誤時，依合約第一章
    第十節第六款之約定，應於三十日前以書面向被上訴人表示，其未依規定提出報
    告，自不得據以要求延長工期，是上訴人此部分之抗辯，亦無可採。另其因有地
    樑存在而增加之施工費用，乃因其未善盡現場調查之故，自屬可歸責於己之事由
    ，且被上訴人復不同意其辦理追加，有被上訴人九十年一月十二日北市養工字第
    八九六五四二三七○○號函可稽（見原審卷第一三九頁），並據證人黃武雄證述
    在卷（見原審卷第一七○頁），上訴人自無據以請求追加工程款之債權。
  (二)兩造對完工日期之認定，迭有爭執，經查：兩造契約第五條第八款完工日期之認
    定，固係約定以完工日期以確實將財物送達指定地點經甲方（即被上訴人）簽收
    之日期為準（見原審卷第十六頁），惟同條第一款就完工期限，係約定詳設備規
    範書第一章第二十五條規定（見同上頁）。而該設備規範書第一章第二十五條(1)
    簽約後十五日曆天內，承包商應以經檢定之完工目標日期，編製工程進度表送請
    業主審定，表中須列明設計及圖面資料送審時間，同時亦須列明設備之製造、試
    驗、交貨、運輸；安裝及試運轉時間。(5)本工程之完工日期須配合台北地區防汛
    ，期完成所有設備之拆除、安裝及試車，有規範書影本可考（見原審卷第三一頁
    ）。再依該規範書第一章第二十八條驗收與接管：(2)所有設備經安裝及試運轉完
    成後，由業主派員分階段辦理初驗，經初驗合格後再報請驗收及申請辦理接管本
    契約之設備、備用零件及特殊工具，並開始核計保固期（見原審卷第三一頁反面
    ），該第規範書三十一條有關逾期罰則亦約定「如承包商未能在規定期限內完工
    ，或經許可之延期時限內，完成本契約設備系統之安裝及試運轉時，每逾期一日
    應處以按契約金額千分之一之罰款，其他規定依本處採購合約第九條辦理。」（
    見原審卷第三二頁反面），由上可知，完工日期之認定，應以抽水機安裝後測試
    運轉為準，即測試運轉完成，即屬完工。再由設備規範第三十七條第一款載有：
    「承包廠商對整個施工過程設備之製造、檢驗、測試、安裝過程及現場試運轉，
    應拍攝ＶＨＳ　ＶＩＤＥＯ　記錄片及照片，於工程完工後提供業主收存。」等
    語（見原審卷第三三頁反面），且被上訴人之工程顧問即中興工程顧問股份有限
    公司於被上訴人所開之工期檢討中亦明確表示意見為：「施工紀錄片及工程簡介
    則於工程完工後另行提供業主收存等語。」，有該記錄可參（見本院卷第一一五
    頁），再參以規範書第二十五條完工期限之規定，亦未有紀錄片等之記載，是本
    件系爭工程有關工程簡介及施工錄影帶之交付，核與完工日期之計算無關。被上
    訴人認應以交付錄影帶之八十九年九月一日為完工日期，尚無可採。
  (三)本件上訴人主張其於八十九年七月十日已完工試車，然被上訴人否認，抗辯係於
    八十九年七月十三日、十四日始在工地現場辦理測試運轉，上訴人自應就其於七
    月十日即試車負舉證之責，惟其並未舉證以實其說，是本件應以被上訴人承認之
    八十九年七月十四日現場測試運轉之日為完工日期。依此計算，上訴人就本件工
    程遲延計三十七天，上訴人主張其未逾期完工，尚無可採。而依兩造約定之逾期
    罰則係以契約金額千分之一計算，本件契約金額為二千四百六十萬元，則上訴人
    逾期罰款金額為九十一萬零二百元（00000000×0.001×37＝910200）。
  乙、系爭圓山工程逾期完工部分：
  (一)查系爭合約附件設備規範書第二十五條第四款兩造約定：本件工程預定完工日期
    為八十九年四月三十日，此為兩造所不爭，並有上訴人提出系爭合約書在卷可參
    （見原審卷第四七頁）。上訴人雖主張其原規劃一次六部機組同時拆裝，而應被
    上訴人要求改成多階段卸裝而增加工期四十天，且因多階段二機組施工方式，又
    同時進行拆舊機組或裝機組之衝突，增加工期二十五日，另油槽RC土建拖延完工
    ，耽誤本件系爭工程油槽之安裝配管，增加工期十五日，系爭圓山工程應於八十
    九年七月十九日完工，其已於八十九年六月十六日向被上訴人申報完工，並於同
    年六月二十日辦理會同試運轉，並無逾期云云。惟查：(1)兩造係於八十八年十一
    月二十日訂立系爭圓山工程契約，依契約第五條第一款就完工期限，係約定詳設
    備規範書第一章第二十五條規定（見原審卷第四七頁）。而該設備規範書第一章
    第二十五條簽約後十五日曆天內，承包商應以經檢定之完工目標日期，編製工
    程進度表送請業主審定，表中須列明設計及圖面資料送審時間，同時亦須列明設
    備之製造、試驗、交貨、運輸；安裝及試運轉時間。而兩造於訂約後三日之八十
    八年十一月二十三日即於協調釐定施工事宜紀錄載明，請上訴人考量新舊機組更
    換期間之抽水需求，重新研製預定進度表後提送被上訴人審核，有上訴人所提之
    被上訴人致上訴人之函件可稽（見本院卷第一一一頁），由此可知，上訴人於訂
    約三日後即知應分階段施工，且該函內就上訴人應如何調整施工順序，並無硬性
    要求，而係由上訴人自行考量施工能力而為，是上訴人自應考量其施工能力而作
    為，其事後再執此據以主張應延展工期，即無可採。(2)證人卓冀雄於本院證稱：
    上訴人於抽水機安裝完成後，因油槽工程沒有完工，所以上訴人才以被上訴人提
    供的臨時油槽試車，油槽工程對試車並沒有影響，但會影響抽水機工程的驗收。
    另油槽工程於驗收前已經完成等語（見本院卷第七四頁），油槽工程就試車既無
    影響，則證人何維禎證稱：上訴人除了承包抽水機汰換工程外，油槽也是上訴人
    承包的，但土建工程不是上訴人承包，土建工程與上訴人之抽水機工程完工逾期
    並沒有關係等語，應屬可採（見本院卷第七二頁）。再依被上訴人提出之相片觀
    之，油槽工程與本件抽水機安裝工程係分別於不同地方施作，有相片可考（見本
    院卷第一二八頁），則油槽之土建工程當不影響本件抽水機工程之安裝。況油槽
    工程既係由上訴人所承包，油槽土建工程之延期，應僅生影響上訴人承包之油槽
    工程之安裝而已，則上訴人以油槽工程延誤為由，主張其完工日期應順延，即非
    可採。另ＡＴＳ是自動交換開關系統，應該置於控制箱內，原來設計沒有這個東
    西，後來才追加，雖不會影響完工，但會牽涉控制系統的大小，影響其他機電工
    程，亦據證人卓冀雄證述在卷（見本院卷第七四頁），是上訴人以此主張增加工
    期，要無可採。
  (二)兩造對完工日期之認定，亦迭有爭執，惟查本件契約之約定與前揭系爭大直工程
    相同，基於同一理由，完工日期應以抽水機安裝後測試運轉為準，即測試運轉完
    成，即屬完工。另錄影帶之交付，亦屬完工後應交付者，亦如前述，是被上訴人
    認應以交付錄影帶之八十九年九月一日為完工日期，尚無可採。
  (三)本件上訴人主張其於八十九年六月十六日日已完工，被上訴人並於同年六月二十
    日試運轉，並為被上訴人所不爭執，是本件應以八十九年六月二十日現場測試運
    轉之日為完工日期。依此計算，上訴人就本件工程遲延計五十一天，上訴人主張
    其未逾期完工，尚無可採。而依兩造約定之逾期罰則係以契約金額千分之一計算
    ，本件契約金額為六千一百九十五萬元，則上訴人逾期罰款金額為三百十五萬九
    千四百五十元（00000000×0.001×51＝0000000）。
  (四)上訴人主張因試運轉而致抽水機吸入河川內之落水物（鋼板），致損及抽水機，
    由其僱請潛水夫清理，此項潛水夫清除抽水機吸入物之費用，與工作場所之清理
    費用，自不得相提並論。況且欲防止抽水機吸入異物，乃屬整治河川並不屬於兩
    造契約約定事項之範疇，並非本工程範圍，其因此支出四十二萬四千八百二十五
    元費用，自不應由其負擔云云。惟為被上訴人所否認，並辯以上訴人於試運轉時
    應先消除抽水井內雜物，上訴人未先清理，所生之損害，應自行負責，況系爭圓
    山工程總工程款六千多萬元，第五號抽水機之修理費用僅五萬餘元，應包含於契
    約價款中等語抗辯。經查：上訴人於系爭圓山工程試車時，確曾因吸入異物致抽
    水機須修理之事實，為兩造所不爭，然被上訴人並不同意此部分工程之追加，並
    據證人黃武雄、何維禎證述在卷（見原審卷第一六九、一七○頁、本院卷第七一
    頁）。查一般抽水馬達之安裝，並不包含清洗水塔費用，此為眾所週知之事實，
    此與清理水管雜物有別，再參被上訴人就系爭工程內尚編有壓力箱涵渠道淤泥全
    部清除費用者（見原審卷第一二一頁），亦可知此部分修復費用應非屬契約應行
    義務範疇，是被上訴人以安裝抽水馬達應附隨清理水管義務，不能再請求清理水
    管費用抗辯，要非可採。惟被上訴人既不同意追加此部分工程，上訴人以追加工
    程之承攬關係為請求，尚屬無據。至其可否依其他法律關係尋求救濟，則屬另一
    問題。
五、綜上所述，系爭大直工程上訴人既逾期三十七天，系爭圓山工程逾期五十一天，
    應受罰款金額分別為九十一萬零二百元、三百十五萬九千四百五十元，業如前述
    ，二者合計四百零六萬九千六百五十元（910200＋0000000＝0000000），則上訴
    人請求被上訴人給付系爭大直工程、系爭圓山工程尾款共九百七十九萬七千四百
    元（0000000＋0000000＝0000000）應扣除此部分金額，則其尚得請求之金額為
    五百七十二萬七千七百五十元（0000000－0000000＝0000000）。上訴人本於兩
    造之承攬契約請求被上訴人給付在五百七十二萬七千七百五十元及自起訴狀繕本
    之請求，及追加費用七十五萬零八百二十五元（424825+326000=750825）之請求
    ，均非正當，不應准許。原審失察，就應予准許部分，遽為上訴人敗訴判決，尚
    有未洽，上訴意旨求予廢棄改判，為有理由，爰由本院予以廢棄改判如主文第二
    項所示。至於上訴人之請求不應准許部分，原判決為上訴人敗訴之判決，並駁回
    其假執行之聲請，經核於法並無不合，上訴意旨求予廢棄改判，為無理由，應駁
    回其上訴。又上訴人勝訴部分，兩造分別陳明願供擔保為准、免假執行之宣告，
    經核於法並無不合，爰分別酌定相當擔保金額准許之。
六、本件事證已臻明確，兩造其餘攻擊防禦方法及舉證，經審酌核與判決結果不生影
    響，爰不逐一論述，併此敘明。
七、據上論結，本件上訴為一部有理由，一部無理由，依民事訴訟法第四百五十條、
    第四百四十九條第一項、第七十九條、第四百六十三條、第三百九十條第二項、
    第三百九十二條，判決如主文。
中　　　華　　　民　　　國　　九十三　　年　　　十　　　月　　　五　　　日
                              民事第八庭
                                  審判長法  官  鄭  三  源
                                        法  官  郭  松  濤
                                        法  官  周  美  月
正本係照原本作成。
如不服本判決，應於收受送達後二十日內向本院提出上訴書狀，其未表明上訴理由者
，應於提出上訴後二十日內向本院補提理由書狀（均須按他造當事人之人數附繕本）
上訴時應提出委任律師或具有律師資格之人之委任狀；委任有律師資格者，另應附具
律師資格證書及釋明委任人與受任人有民事訴訟法第四百六十六條之一第一項但書或
第二項（詳附註）所定關係之釋明文書影本。
中　　　華　　　民　　　國　　九十三　　年　　　十　　　月　　　五　　　日
　　　　　　　　　　　　　　　　　　　　書記官  陳  啟  文
附註：
民事訴訟法第四百六十六條之一（第一項、第二項）：
對於第二審判決上訴，上訴人應委任律師為訴訟代理人。但上訴人或其他法定代理人
具有律師資格者，不在此限。
上訴人之配偶、三親等內之血親、二親等內之姻親，或上訴人為法人、中央或地方機
關時，其所屬專任人員具有律師資格並經法院認為適當者，亦得為第三審訴訟代理人
。
